臺灣臺中地方法院刑事裁定　　　　　　96年度交聲字第1537號
原處分機關　交通部公路總局臺中區監理所
異　議　人
即受處分人　甲○○
上列異議人即受處分人因違反道路交通管理處罰條例案件，對於
交通部公路總局臺中區監理所96年11月23日所為之處分（中監違
字第裁60－GC0000000號裁決書）聲明異議，本院裁定如下：
    主  文
原處分關於裁處罰鍰新臺幣肆萬玖仟伍佰元部分撤銷。
前項撤銷部分，甲○○不罰。
    理  由
一、原處分機關意旨略以：聲明異議人即受處分人甲○○（下稱
    受處分人）於民國95年10月19日22時20分許，在臺中市西屯
    區○○○○路與28路口處，駕駛車號X2-2258號自用小客車，
    因有「酒後肇事，經檢測呼氣酒精濃度為0.95mg/l」之違規
    ，經臺中市警察局第六分局員警依違反道路交通管理處罰條
    例第35條第1項第1款規定舉發；其後受處分人因上開酒後駕
    車犯行，經臺灣臺中地方法院檢察署檢察官為緩起訴處分，
    俟緩起訴處分期滿，再經原處分機關於96年11月23日以中監
    違字第裁60－GC0000000號裁決書裁罰新臺幣（下同）肆萬
    玖仟伍佰元，並吊扣汽車駕駛執照12個月，施以道安講習，
    於法並無不合等語。
二、聲明異議意旨則以：受處分人已同一酒駕事件，經臺灣臺中
    地方法院檢察署判處緩起訴一年，並已繳納緩起訴處分金六
    萬元予臺中家扶中心，現原處分機關要受處分人繳納罰鍰四
    萬九千五百元，基於行政罰第26條「一罪不兩罰」之規定，
    請求法院撤銷罰鍰之處分，爰聲明異議等語。
三、查本件受處分人甲○○因酒後駕車，經酒測測定呼氣所含酒
    精濃度超過標準值，為警舉發之事實，有臺中縣警察局舉發
    違反道路交通管理事件通知單、交通部公路總局臺中區監理
    所裁決書等在卷可稽，復為受處分人所不否認，是以本件違
    規事實明確，已堪認定。惟受處分人因上揭酒後駕車肇事犯
    行，而酒測值達0.95mg/l，亦因此涉公共危險之刑事案件，
    遭臺灣臺中地方法院檢察署檢察官以95年度速偵字第3944號
    為緩起訴處分，是本件所應探究者，是否有一事二罰之問題
    。
四、按「汽車駕駛人，駕駛汽車經測試檢定有下列情形之一者，
    處新臺幣一萬五千元以上六萬元以下罰鍰，並當場移置保管
    該汽車及吊扣其駕駛執照一年：（一）酒精濃度超過規定標
    準」、「汽車駕駛人有下列情形之一者，不得駕車：（二）
    飲用酒類或其他類似物後其吐氣所含酒精濃度超過每公升
    0.25毫克或血液中酒精濃度超過百分之0.05以上」，道路交
    通管理處罰條例第35條第1項第1款、道路交通安全規則第
    114條第2款分別定有明文。惟依95年2月5日正式施行之行政
    罰法第26條第1項規定：「一行為同時觸犯刑事法律及違反
    行政法上義務規定者，依刑事法律處罰之。但其行為應處以
    其他種類行政罰或得沒入之物而未經法院宣告沒收者，亦得
    裁處之。」，此乃一行為同時造成刑罰法律與行政秩序罰規
    定發生競合適用之關係時，基於「一事不二罰」之法理，經
    由立法程序確立應以刑罰優先為原則，避免行為人承受過度
    且重複之處罰。此觀該條立法理由明確揭示：「一行為同時
    觸犯刑事法律及違反行政法上義務規定時，由於刑罰與行政
    罰同屬對不法行為之制裁，而刑罰之懲罰作用較強，故依刑
    事法律處罰，即足資警惕時，實無一事二罰再處行政罰之必
    要。且刑事法律處罰，由法院依法定程序為之，較符合正當
    法律程序，應予優先適用。但罰鍰以外之沒入或其他種類行
    政罰，因兼具維護公共秩序之作用，為達行政目的，行政機
    關仍得併予裁處，故為第一項但書規定」，其理益明。是以
    前揭行政罰法中刑事法律處罰優先且不再處以行政秩序罰之
    目的，既係因為行為人已接受刑罰而足資警惕，且已發生懲
    罰之作用，即無使行為人陷於雙重處罰之不利益，則關於刑
    事法律處罰之範圍自應採取實質認定，凡刑事實體法或程序
    法中所規定客觀上剝奪行為人生命、自由、財產權利，主觀
    上亦因制裁之嚴厲性、痛苦性，其強度足以造成心理強制而
    間接達成矯正教化目的之處遇手段，皆應納入其中，而不以
    形式上符合刑法第32條至第34條所定主刑及從刑種類者為限
    ，始與前揭法律規範之意旨相符，臺灣高等法院臺中分院95
    年度交抗字第580、591號、96年度交抗字第262、253號均採
    同旨，可資參照。
五、經查：本件受處分人上開酒後駕車除構成道路交通管理處罰
    條例第35條第1項第1款之交通違規事由外，亦已合於刑法第
    185條之3服用酒類不能安全駕駛動力交通工具而駕駛罪之構
    成要件，經臺灣臺中地方法院檢察署檢察官於斟酌受處分人
    之犯後態度及公共利益之維護，認以緩起訴處分為適當，乃
    於95年10月22日以95年度速偵字第3944號為緩起訴處分，並
    於處分書中載明緩起訴期間為1年，受處分人應於收受該署
    檢察官執行緩起訴處分命令通知書起1個月內，向財團法人
    臺灣兒童暨家庭扶助基金會台中市分事務所支付六萬元，受
    處分人之緩起訴期間期滿未據撤銷等情，有前揭緩起訴處分
    書、緩起訴處分金收據、臺灣高等法院被告前案紀錄表等在
    卷可稽。則受處分人上開違反刑事法律禁止規範之犯罪事實
    既已明確，僅因檢察官採取緩起訴處分之替代性刑事處遇手
    段，未將該案逕行起訴或聲請簡易判決處刑，致其後適用之
    刑事訴訟程序有所區別，然就受處分人負有包括支付一定金
    額予檢察官指定機構在內之義務觀察，其如未在上開指定期
    間內確實履行義務，依刑事訴訟法第253條之3第1項第3款之
    規定，受處分人將遭受撤銷緩起訴處分之不利益；反之，倘
    其確實遵守並履行各項緩起訴條件，除非合於刑事訴訟法第
    260條所定情形之一，否則受處分人即無再就同一案件遭受
    刑事訴追之虞。從而，受處分人已因上開緩起訴處分而剝奪
    其財產權，主觀上前揭金錢給付義務亦具有強制性、懲罰性
    ，雖不若易科罰金係以支付金錢作為自由刑之替代，惟經由
    緩起訴處分條件之履行使其免於遭檢察官發動起訴程序，仍
    具有替代刑罰之效果，廣義而言，應屬前揭所稱之「實質刑
    事法律處罰」，而有行政罰法第26條第1項「一事不二罰」
    規定之適用。
六、綜上，原處分關於罰鍰肆萬玖仟伍佰元部分，依行政罰法第
    26條第1項前段規定，即應依刑事法律處罰之，已無再依上
    開道路交通管理處罰條例第35條第1項第1款裁處行政罰鍰之
    餘地，受處分人據以聲明異議非無理由，原處分就此部分應
    予撤銷，另由本院為受處分人不罰之諭知。
七、據上論斷，應依道路交通管理處罰條例第87條第2項，道路
    交通案件處理辦法第20條，裁定如主文。
中　　華　　民　　國　　96　　年　　12　　月　　28　　日
                    交通法庭  法  官   戴嘉慧
上正本證明與原本無異。
如不服本裁定，應於送達後5日內向本院提出抗告狀。（應附繕
本）
                              書記官   劉晴芬
中　　華　　民　　國　　96　　年　　12　　月　　28　　日
